臺灣高等法院臺中分院民事判決
110年度上易字第204號
上  訴  人  蔡永盛  
訴訟代理人  黃呈利律師
被上訴人    詹元幟  
訴訟代理人  詹芸珮  
上列當事人間請求所有權移轉登記等事件，上訴人對於中華民國
109年12月8日臺灣彰化地方法院109年度訴字第444號第一審判決
提起上訴，本院於110年10月20日言詞辯論終結，判決如下：
    主  文
上訴駁回。
第二審訴訟費用由上訴人負擔。
    事實及理由
壹、上訴人主張：坐落彰化縣○○鄉○○段00○0000地號土地，均係
    由重測前竹塘段2132地號土地（下稱母地號），經原審法院
    99年度訴字第920號分割共有物事件（下稱分割前案）判決
    分割而來，依序由被上訴人及上訴人各自單獨取得（分割後
    之另二筆土地，22-1地號為訴外人蔡○○取得，22-3地號由訴
    外人詹○○單獨取得）（以下均以地號稱之）。嗣原審共同被
    告蔡招治（第一審備位部分，未上訴已確定，下以姓名稱之
    ）代理被上訴人與上訴人於民國103年6月9日簽立土地更換
    契約書（下稱系爭契約），約定上訴人有權利以22-2地號土
    地換回22地號土地。22-2地號土地於108年2月20日以「判決
    移轉」（即本院106年度上字第343號、最高法院107年度台
    上字第1915號民事判決）為登記原因，返還登記為蔡萬戶繼
    承人（含上訴人）公同共有，惟原審法院109年度家繼簡字
    第8號分割遺產事件（下稱分割遺產案）如將蔡萬戶之遺產
    為分割後，上訴人既有可分得部分，自可據此請求判決被上
    訴人應履行契約更換土地等語。爰依系爭契約，請求被上訴
    人、蔡招治2人應於上訴人將22-2地號土地，其中面積661.2
    平方公尺分割出（即分割遺產案分割出之部分土地），再將
    該部分之所有權移轉登記予被上訴人之同時，被上訴人應將
    22地號土地，面積661.2平方公尺之所有權移轉登記予上訴
    人，並將該部分土地交付予上訴人。（原審判決上訴人敗訴
    ，上訴人僅就被上訴人部分不服，提起上訴。未繫屬本院部
    分，以下不贅述）並上訴聲明：㈠原判決除確定部分外，關
    於駁回上訴人下開請求部分廢棄。㈡被上訴人應於上訴人將2
    2-2地號土地，其中面積661.2平方公尺分割出（即分割遺產
    案分割出之部分土地），再將該部分之所有權移轉登記予被
    上訴人之同時，被上訴人應將22地號土地，面積661.2平方
    公尺之所有權移轉登記予上訴人，並將該部分土地交付予上
    訴人。
貳、被上訴人則以：被上訴人並未授權蔡招治簽立系爭契約，未
    經合法代理，系爭契約對被上訴人不生效力；且22-2地號土
    地係蔡萬戶之全體繼承人公同共有，上訴人未經全體公同共
    有人同意簽署系爭契約，亦屬無效。且上訴人對22-2地號土
    地沒有指定交換位置的權利，當事人真意是「持份」，「持
    份」並非贅字等語置辯。並答辯聲明：上訴駁回。
參、本院之判斷：
一、上訴人主張22及22-2地號土地，均係由母地號土地經判決分
    割而來，依序由被上訴人及上訴人各自單獨取得。嗣蔡招治
    與上訴人於103年6月9日簽立系爭契約，約定上訴人有權利
    以22-2地號土地換回22地號土地。22-2地號土地於108年2月
    20日以「判決移轉」為登記原因，返還登記為蔡萬戶繼承人
    （含上訴人）公同共有，現由分割遺產案審理中等情，為被
    上訴人所不爭執，復經證人蔡○○、蔡○○於原審時結證綦詳（
    見原審卷第130-135頁），並有系爭契約、土地登記第一類
    謄本、分割遺產案卷宗節本、土地建物查詢資料附卷可稽（
    見原審卷第23、49-55、157-164頁、本院卷第127-132頁）
    ，並經本院調取分割遺產案案卷核閱無訛，堪先認定。
二、上訴人主張其於簽立系爭契約時，為22-2地號土地之單獨所
    有權人，蔡招治是隱名代理被上訴人簽立等語，為被上訴人
    所否認，並以前詞置辯。茲就兩造爭執事項析述如下。
三、被上訴人應受系爭契約之拘束：
　㈠按代理人雖未以本人名義或明示以本人名義為法律行為，惟
    實際上有代理本人之意思，且為相對人所明知或可得而知者
    ，自仍應對本人發生代理之效力，此即所謂之「隱名代理」
    （最高法院102年度台上字第1172號民事裁定）。
　㈡上訴人主張母地號土地原為蔡萬戶所有，因其生前積欠被上
    訴人之母蔡招治債務未清償，故移轉母地號土地相當於面積
    200坪之應有部分以抵償欠債，蔡招治並指定過戶登記在被
    上訴人名下。而母地號土地經共有人訴請分割共有物，蔡招
    治為被上訴人之訴訟代理人，於分割前案涉訟期間，採用上
    訴人在該案訴訟代理人黃茂松律師之建議，將22地號土地分
    由被上訴人取得等情，為兩造所不爭執，堪認為真。由此可
    知，被上訴人之母蔡招治對於被上訴人先取得母地號應有部
    分，繼而因母地號之分割而取得22地號土地，顯然居於主導
    地位。
　㈢上訴人復主張上訴人與蔡招治、蔡○○曾於92年4月27日簽訂土
    地讓與契約書（下稱系爭土地讓與契約書），約定22-2地號
    土地之分配位置，但在分割前案中，則另約定先由被上訴人
    分割取得北邊部分（即分割後22地號土地），由上訴人與蔡
    ○○分別取得南邊部分(即22-1、22-2地號土地)，待分割前案
    審結後再行交換，故之後才由蔡○○出面邀約蔡招治、上訴人
    、證人蔡○○等人於103年6月9日返回彰化竹塘娘家，並由蔡○
    ○事先預擬系爭契約，在蔡○○見證下，由蔡招治代理被上訴
    人簽訂系爭契約；又當初在簽立系爭契約時，蔡招治表示不
    用通知被上訴人，她可全權處理，故未通知被上訴人，但蔡
    ○○與蔡○○於翌年春節返回彰化竹塘娘家，有向被上訴人本人
    查證交換土地乙事，蔡○○復特別囑咐被上訴人速辦交換事宜
    ，被上訴人則回稱：其母蔡招治有告知，伊知道，全由其母
    蔡招治處理等語，業據證人蔡○○與蔡○○於原審及本院109年
    度上易字第663號債務人異議之訴事件110年2月2日準備程序
    期日證述明確，且互核一致(見原審卷第130-135頁、本院卷
    第105-114頁)，並有系爭土地讓與契約書附卷可稽（見原審
    卷第341-344頁），被上訴人對於有上開土地讓與契約書之
    簽訂乙節，亦不爭執（見原審卷第394-395頁）。
　㈣蔡招治於原審時雖稱：伊有表示22地號土地是被上訴人名字
    ，要將系爭契約拿回去給被上訴人看，但蔡○○要求伊簽署，
    伊才簽名等語（見原審卷第226頁），核與上訴人、證人蔡○
    ○、蔡○○之陳述均不相符，且系爭契約明載南北易地意旨，
    用語簡單，文義淺顯，蔡招治明知22地號土地係登記為被上
    訴人所有，若未獲被上訴人授權，本可拒絕簽立，上開所陳
    不合情理，自無足取。
　㈤又被上訴人自承其母蔡招治事後有告知簽立系爭契約乙事，
    其雖否認有向證人蔡○○、蔡○○表示「全由其母蔡招治處理」
    等語，然審之證人蔡○○非系爭契約之當事人，係以家族二姊
    身分，經全體締約人同意而充當系爭契約之見證人，其見證
    之目的，衡情應在預防締約人事後任意悔約，而陷於舉證困
    難之窘境，是其地位自屬中立無私，且其證言均出於本人親
    自見聞，應足以擔保其證言之真實性。又證人蔡○○既參與系
    爭契約之草擬、邀集、簽約全程，及事後向被上訴人查證等
    事宜，是其證言亦出於本人親自觀察所得，本具不可代替性
    ，衡情亦無虛捏其事之動機，亦足以擔保其證言之真實性。
    再參以系爭契約之簽立即是因22-2地號土地在分割前案中之
    裁判分割結果，與系爭土地讓與契約書之約定不符，且蔡招
    治明知22地號土地是登記在其子即被上訴人名下，亦知曉系
    爭契約約定之內容，卻仍在系爭契約甲方欄位簽署自己姓名
    ，在在證明蔡招治對22地號土地，不論在權利之取得原因、
    指名過戶、約定交換等等，顯然均是居於主要協商之角色，
    被上訴人於知悉蔡招治簽署系爭契約後，復未為任何反對之
    意思表示，則證人蔡○○、蔡○○一致證稱：被上訴人有表示「
    全由蔡招治處理」等語，應認符實。被上訴人空言未授權蔡
    招治，或否認有說過「交由蔡招治處理」等語，均不可採。
　㈥被上訴人另抗辯：上訴人未得22-2地號土地全體公同共有人
    同意而簽立系爭契約，應屬無效云云。惟查，22-2地號土地
    於分割前案時，原係分歸上訴人單獨所有，嗣於108年2月20
    日，方以「判決移轉」為登記原因，返還登記為蔡萬戶繼承
    人（含上訴人）公同共有等情，已如前述，則上訴人於簽立
    系爭契約時，係本於22-2地號土地單獨所有權人之身分而為
    簽訂。且系爭契約既是上訴人個人與被上訴人、證人蔡○○達
    成交換土地之合意，縱使22-2地號土地嗣後經法院判決應屬
    蔡萬戶全體繼承人（含上訴人）公同共有，並非當然無效，
    被上訴人此部分所辯，即不可採。
　㈦被上訴人又抗辯：未以書面授與蔡招治代理權云云，惟系爭
    契約僅屬債權契約，顯非物權契約及處分行為，依法無須以
    文字為之(民法第758條第2項反面解釋)，且無須有處分權為
    必要。是以，並不因被上訴人未出具授與代理權之書面，而
    影響系爭契約之效力。
　㈧據上，蔡招治雖未以被上訴人名義簽訂系爭契約，惟實際上
    既有代理被上訴人意思，且為上訴人與證人蔡○○所明知或可
    得而知，自屬隱名代理之性質。揆諸前開說明，仍應對被上
    訴人發生代理之效力。
四、上訴人尚無從執系爭契約為為本件請求：
　㈠查上訴人於簽立系爭契約時，固為22-2地號土地之單獨所有
    權人，但嗣後於108年2月20日業以「判決移轉」為登記原因
    ，返還登記為蔡萬戶繼承人（含上訴人）公同共有，目前分
    割遺產案尚在審理中，已如前述，可知系爭契約締結後，因
    22-2地號土地之權利歸屬已生變動，上訴人如要處分（交換
    土地）22-2地號土地，依民法第828第3項規定，即應得公同
    共有人全體之同意，而公同共有人之一之蔡招治顯然並不同
    意交換土地，上訴人能否履行其依系爭契約應負之義務，已
    有疑義。
　㈡上訴人雖謂：在分割遺產案中，其已徵得蔡○○、蔡○○、蔡秋
    惠、蔡秋月等四人出具同意書願意將其等對22-2地號土地之
    應有部分權利轉讓給上訴人，故上訴人就22-2地號土地在分
    割後所取得之土地面積足以完成系爭契約之履行。另由系爭
    契約文意可知，締約兩造所負交換土地權利義務，具有同時
    履行性質，並非條件或期限之約定，故無須等候分割遺產案
    之訴訟確定，即得為本件請求云云。然所謂同時履行抗辯，
    係指雙務契約當事人因互負債務，一方當事人於他方未為對
    待給付以前，得拒絕自己之給付，此為民法第264條第1項前
    段所明定。其作用僅係暫時拒絕自己之給付，延緩他方行使
    權利，自屬給付義務人(債務人)所得行使之抗辯權，此與給
    付權利人(債權人)是否已得行使債權本身之判斷，係屬二事
    。易言之，雙務契約上同時履行抗辯權，在使受請求之債務
    人以對待給付之未履行作為延緩他方行使權利之理由，而非
    許債權人就尚不能行使之權利，以他方日後既有取得對待給
    付之可能性，而於他方未為同時履行抗辯時，即迂迴周折藉
    由民法第264條規定做為已取得給付權利之正當基礎。且關
    於有對待給付之判決，性質上係限制原告請求被告給付所附
    加之條件，非獨立之訴訟標的，則被告（於本案為本件被上
    訴人）倘因而遭敗訴判決，亦無從據以對原告（於本案為上
    訴人）強制執行。本件依上訴人聲明所示，係請求被上訴人
    應於「上訴人將22-2地號土地，其中面積661.2平方公尺分
    割出（即分割遺產案分割出之部分土地），再將該部分之所
    有權移轉登記予被上訴人之同時」（下稱系爭給付時點）為
    本件「給付」，可見上訴人就主張被上訴人之給付義務已發
    生，但卻又在聲明自行附有限制其請求給付之文字，表明被
    上訴人應為給付之時點為「系爭給付時點」，而該訴訟何時
    終結或訴訟結果是否確如上訴人所認順遂，均不得而知，可
    見系爭契約之「給付」、「對待給付」內容，縱使如上訴人
    之主張，亦由於被上訴人尚無可資交換之標的，顯然其請求
    履行之期限尚未屆至或條件尚未成就，而屬民法第247條將
    來給付之訴之範疇。此與訴訟法上有對待給付之判決，單純
    附加限制原告請求被告給付之條件，顯有差異。
　㈢另被上訴人已抗辯契約真意是交換「持分」，觀諸系爭契約
    所載：「…日後丙方（即上訴人）有權利要求以0000-0000換
    回甲方（即被上訴人）0000-0000…的土地持分包含地上物，
    甲方、乙方（即蔡○○）應無條件答應換回0000-0000地號的
    土地持分包含地上物，且以後如果想出售要從0000-0000地
    號南邊賣，甲方、乙方不得有任何意見…」，無法佐證上訴
    人上開說詞。則此部分，本應由上訴人日後苟有取得其自身
    所認為可得交換之標的後，倘仍認有提起訴訟之必要，再由
    雙方於後訴訟就當事人真意究竟何在，提出足供判斷之事證
    (民法第98條)，非本件所應審究。
　㈣據上，被上訴人雖應受系爭契約拘束，但上訴人原依系爭契
    約要交換之22-2地號土地權利，嗣後既已發生變動，致上訴
    人僅為公同共有人之一，且尚未分得特定部分，被上訴人又
    已爭執上訴人對22-2地號土地應提供交換之位置無指定權，
    換言之，上訴人本身應依系爭契約履行交換土地義務之內容
    均尚處不明之情況下，尚難認上訴人有預為請求之必要（民
    事訴訟法第247條參照），自不得提起本件將來給付之訴。
五、綜上所述，上訴人依系爭契約，請求被上訴人應於上訴人將
    22-2地號土地，其中面積661.2 平方公尺分割出（即另案分
    割出之部分土地），再將該部分之所有權移轉登記予被上訴
    人之同時，被上訴人應將22地號土地，面積661.2平方公尺
    之所有權移轉登記予上訴人，並將該部分土地交付予上訴人
    ，非屬正當，不應准許。從而，原審所為上訴人敗訴之判決
    ，並無不合。上訴論旨指摘原判決不當，求予廢棄改判，為
    無理由，應駁回其上訴。
肆、本件事證已臻明確，兩造其餘之攻擊或防禦方法及所用之證
    據，經本院斟酌後，認為均不足以影響本判決之結果，爰不
    逐一論列，附此敘明。
伍、據上論結，本件上訴為無理由，判決如主文。
中　　華　　民　　國　　110 　年　　11　　月　　10　　日
            民事第四庭  審判長法  官  林慧貞
                              法  官  王怡菁
                              法  官  莊嘉蕙
                              
正本係照原本作成。
不得上訴
　　　　　　　　　　　　　　　書記官  高麗玲
　　　　　　　　　　　　　　　
中　　華　　民　　國　　110 　年　　11　　月　　10　　日